臺灣高等法院民事判決　九十年度上更(二)字第一三八號
　　　上　訴　人　積成企業股份有限公司
　　　法定代理人　謝明發
　　　被　上訴人　甲○○
右當事人間返還借款事件，上訴人對於中華民國八十五年五月二十二日臺灣臺北地方
法院八十四年度訴字第一九五二號第一審判決提起上訴，經最高法院第二次發回更審
，本院判決如左：
    主    文
上訴駁回。
第二審及發回前第三審訴訟費用由上訴人負擔。
    事    實
甲、上訴人積成企業股份有限公司（下稱積成公司）方面：
壹、聲明：
一原判決除確定部分外廢棄。
二右廢棄部分，甲○○在第一審之訴及假執行之聲請均駁回。
貳、陳述：除與原判決及歷審判決記載相同者，茲引用之外，補稱：
一兩造於民國八十三年間約定如甲○○達成約定業績，伊應給付甲○○業績紅利新臺
  幣（下同）二百萬元，但如發生呆帳時，甲○○亦應負擔損失，又甲○○應依伊授
  權規定及權限銷售，如逾越權限，需自行負擔損失。
二伊公司規定客戶應繳金額應與訂購單價格相同，否則業務員應自行負責，又議價時
  經理有百分之五之權限，業務員有百分之二之權限，甲○○身為經理，竟逾越權權
  限給予訴外人愛屏公司等客戶超過授權範圍之折讓，致伊短收貨款達三百五十四萬
  五千一百四十五元。
三甲○○在任內不按訂購單價金收取貨款，致伊短收貨款達一百三十五萬三千零六十
  元；又不按規定濫行發給客戶銷售獎金，致伊多出三十三萬四千九百三十二元之支
  出；複無故違反規定使客戶延付貸款，即客戶期票兌現日超過期限，致伊受有利息
  失二十一萬五千九百一十四元；另違反規定未對客戶收取運費，亦致伊受有運費損
  失十一萬一千七百零四元。
四綜上，甲○○違反公司規定，致伊受有五百六十五萬六千三百六十六元之損失，理
  應賠償，爰以之主張抵銷。
、證據：除援用原審提出者外，補提對帳確認單、公務連繫單、繳款通知單、轉帳
　　傳票、回收管理單、家電訂購單、出貨單、應收帳款請款對帳單、傳真函件、為
　　證。
乙、被上訴人甲○○方面：
壹、聲明：上訴駁回。
貳、陳述：除與原判決及歷審判決記載相同者，茲引用之外，補稱：
一伊負責業務出貨均為積成公司知悉，所為折讓均經積成公司同意。
二伊售與愛屏公司之冷氣機售價均為每台一萬七千五百元，於八十三年十二月八日離
  職時，有關愛屏公司的帳已經結清，上訴人於八十四年三月間以一萬六千五百元之
  價格出售冷氣與愛屏公司，與伊無關。
三上訴人主張抵銷部分，係長達一、二年之帳目，果若有問題，自應於各該款項發生
  日即主張，自無於伊離職時始濫行主張抵銷之理。
、證據：援用原審及歷審所提出者。
丙、本院依職權向臺灣屏東地方法院調閱八十五年訴字第三四八號民事卷宗及向臺灣
    臺北地方法院檢察署調閱八十八年度自字第二二五號刑事卷宗。
　　理　　　由
甲、程序方面：甲○○於原審請求積成公司返還借款二百萬元及約定紅利二百萬元，
    原審判決命積成公司給付甲○○一百四十八萬一千三百九十三元及約定之利息，
    兩造均聲明上訴，本院八十五年度上字第一一三八號判決駁回兩造上訴，再造再
    聲明上訴，關於甲○○請求給付紅利二百萬元本息部分，經最高法院前審判決駁
    回甲○○之上訴，已告確定，關於甲○○請求借款部分，則由最高法院發回本院
    更審，本院八十八年度上更(一)字第六○號判決駁回兩造上訴，甲○○請求借款超
    過上開本息部分，因未逾上訴利益數額，不得上訴第三審已告確定；關於積成公
    司應為之給付，則由最高法院發回本院更為審理，即本院審理範圍應為積成公司
    對甲○○關於給付一百四十八萬一千三百九十三元及約定利息部分之上訴，惟卷
    面記載上訴人為甲○○、被上訴人為積成公司，記載顯然錯誤，本院準備程序筆
    錄及言詞辯論筆錄按卷面記載，將甲○○之陳述記載為上訴人陳述、積成公司陳
    述記載為被上訴人陳述，固亦為錯誤，惟此項錯誤並不影響兩造辯論，爰於判決
    記載中，以姓名及公司名稱代替兩造稱謂。
乙、得心證之理由
一甲○○主張：積成公司於民國八十三年五月間向伊借款新台幣（下同）二百萬元，
  約定利率為年息百分之一○點五，借款期限為半年，開立面額二百萬元、發票日為
  八十三年十二月二十日之支票交付伊，屆期提示竟遭退票，且利息僅支付至同年十
  一月三十日止等情，爰依消費借貸及票據之法律關係，求為命積成公司給付一百四
  十八萬一千三百九十三元並加付自八十三年十二月一日起按約定利率計算利息之判
  決（甲○○請求借款超過上開本息部分，經本院前審維持第一審所為甲○○敗訴判
  決，因未逾上訴利益數額不得上訴第三審而告確定；另甲○○於原審請求積成公司
  給付紅利二百萬元本息部分，經最高法院前審判決駁回甲○○之上訴，亦告確定）
  。
二積成公司則以：甲○○在伊公司任職期間，多方違反公司規定，不按訂購單收取貨
  款而短收貨款、未按規定支付獎金予經銷商、讓客戶遲延付款、不對客戶收取運費
  以及折讓逾授權範圍，致伊依序受有一百三十五萬三千零六十元、三十三萬四千九
  百三十二元、二十一萬五千九百十四元、十一萬一千七百零四元、三百五十四萬五
  千一百四十五元之損失，且甲○○依約尚應負擔伊三分之一呆帳損失，計九萬五千
  六百十一元。爰以上開損失與甲○○請求之借款抵銷等語，資為抗辯。
三兩造不爭事實經過
(一)甲○○原係積成公司業務經理，積成公司為週轉之用，曾向甲○○借款二百萬元，
  該項借款尚未清償。
(二)甲○○曾受領積成公司所簽發面額五十萬元支票購買汽車，且曾將積成公司所交付
  之行動電話遺失，致積成公司受有一萬四千七百六十二元之損失，並疏失造成借用
  之小貨車前擋風玻璃毀損，積成公司因而支出修理費三千八百四十五元，積成公司
  就上開金額與本件借款扺銷。原審就抵銷後餘額，命積成公司給付甲○○一百四十
  八萬一千三百九十三元，及自八十三年十二月一日起至清償日止，按年息百分之一
  ○點五計算之利息。
(三)甲○○於八十三年十二月八日離職。
四本件爭點及法院之判斷：
  積成公司向甲○○借款二百萬元，除已扺銷部分外，尚有一百四十八萬一千三百九
  十三元及自八十三年十二月一日起至清償日止按約定利率計算利息尚未清償事實，
  已經認定如前述，則本件應審酌者為積成公司所為扺銷抗辯是否有理。茲分別就積
  成公司據為扺銷抗辯項目分述如次：
(一)短收貨款一百三十五萬三千零六十元部分：
  積成公司辯稱：甲○○為業務經理，所屬業務員不按訂購單所載出售價格向經銷商
  收取貨款，竟於審核時，就短收貨款部分同意業務員向會計繳款結案，不報備短收
  原因或向客戶追索，致伊受有短收貨款一百三十五萬三千零六十元之損害等情，雖
  據提出客戶家電訂購單及繳款單六冊（見外放證物）為證，惟積成公司所提出訂購
  單計一百二十六份，繳款單僅四十九份，無從據此計算訂購金額與繳款金額實際差
  額，已難認其已確實舉證證明貨款短收事實，且依該六冊單據所載客戶訂購日期自
  八十二年七月間至八十四年八十四年一月間，惟甲○○已於八十三年十二月八日離
  職，如前述，則自甲○○離職之日起至八十四年一月間，縱積成公司有短收之貨款
  ，亦與甲○○無關，又積成公司所主張短收貨款之情形長達一年多，橫跨會計年度
  ，筆數達一百餘筆，金額達一百三十五萬三千零六十元，應無諉為不知之理，甲○
  ○為積成公司業務經理，並非會計財務主管，苟依積成公司內規，收款必與訂購單
  相符，始可結案，會計人員自無不即時要求業務員處理之理，積成公司未能舉證證
  明甲○○同意業務人員短收貨款，且所辯與常情違背，此部分扺銷抗辯，並不足採
  。
(二)未按規定支付獎金三十三萬四千九百三十二元部分：
　積成公司主張甲○○未依規定核發獎金予經銷商，致伊受有三十三萬四千九百三十
　二元損害等事實，固據提出經銷獎勵辦法、合約書、獎金申請書、公務聯繫單等件
　為證（見外放證物），惟查，積成公司所提出之合約書及公務聯單中，均經其法定
　代理人謝明發之簽名或蓋章，並批示有諸如：「請填請款單，以利開支票。」等語
　，而上開文件中並無甲○○簽名或蓋章，足見上開獎金之核發，均經積成公司同意
　，是積成公司執前開證物主張甲○○未依規定支付獎金，致其受有損失云云，並不
　足採。
(三)讓客戶遲延付款損失二十一萬五千九百十四元部分：
(1)積成公司辯稱：甲○○向客戶收取貨款，同意客戶開立支付貨款之支票超出公司規
  定，致公司受有利息損害二十一萬五千九百十四元等事實，雖據提出客戶家電訂購
  單及繳款單一冊為證。查：積成公司所提出之訂購單固均有上訴人之簽名，惟編號
  一、二、十一、十六、六二、六九、七十、七一、七六、七七、八三、一００等繳
  款單均無上訴人之簽名或蓋章，且編號十、十二、五二、一一一、一一五等件有訂
  購單而無繳款單，編號二七、二八等件有繳款單而無訂購單，編號一一七、一一八
  、一一九等件更僅為手寫之計算式及對帳單，足見積成公司提出之訂購單與繳款單
  並不盡相符，且無何可資辨別可歸責於甲○○之事由而致貨款收受遲延之資料。是
  由被上訴人所提出之證物無從據以計算延收貨款之遲延利息。
(2)縱上述訂購單及繳款單為真實，惟依上開訂購單及繳款單觀之，繳款日期分布自八
  十三年三月間至八十四年一月間，歷時經年，亦跨越會計年度，筆數高達一百十九
  筆，積成公司自無不知之理，何以其會計人員未即時要求甲○○應依規定收款、繳
  款，積成公司此部分辯解，顯與常情不符，亦不足採。
(四)未向客戶收取運費，損失十一萬一千七百零四元部分：
  積成公司辯稱：伊公司收款須知第六條規定，貨品不接受指受，如特案經報備，應
  由客戶負擔運費，甲○○未對客戶收取運費，使客戶誤認無需支付運費，致伊吸收
  運費損失十一萬一千七百零四元之事實，固據其提出冷氣預購價目表說明書、客戶
  家電訂購單、貨運請款單等件為證。查：依積成公司薪貨明細表（附原審卷七九頁
  ）所載，其員工薪資分為應領金額及應扣金額，應扣金額部分包含「超折」及「運
  費」兩項，積成公司就員工所為不符規定之運費支出，既按月自員工薪資予以扣除
  ，豈有自行吸收運費之可能，且甲○○經手之訂購單未必均有運費之記載；縱有運
  費之記載，其運費之請款單上，除有甲○○於經理欄之印文外，亦有積成公司法定
  代理人於總經理欄簽名（簽署其姓氏「謝」字及日期），足見運費之支出實已經被
  上訴人同意，從而，被上訴人自無從依此拼湊之證據主張有此部分之債權可資抵銷
  。
(五)折讓損失三百五十四萬五千一百四十五元部分：
(1)積成公司辯稱：伊於八十四年一月間與訴外人愛屏公司對帳結清貨款，愛屏公司以
  甲○○於任內同意如冷氣機銷售達四百五十台以上，每台給予一千元獎金，且冰箱
  每台折讓三百元，而要求扣除貨款四十七萬一千二百元，伊向愛屏公司請求貨款時
  ，甲○○證稱確有折讓，致伊受有該筆貨款之損失等事實，雖據提出對帳確認單為
  證。惟查：愛屏公司係於八十三年二月與美樂吉普生家電股份有限公司公司（下稱
  美樂吉公司，其法定代理人與積成公司相同）簽立冷氣機訂購合約書，約定愛屏公
  司向美樂吉公司購買ＭＡ５２４２型冷氣機，單價每台為一萬七千五百元，金額總
  計為七百八十七萬五千元，而由愛屏公司連帶保證人林美杏開立每紙面額一百三十
  一萬二千五百元支票五紙交付美樂吉公司，有訂購合約書，美樂吉普生冷氣機預約
  銷售合約書、統一發票附於臺灣屏東地方法院八十五年度訴字第三四八號卷可按，
  足見愛屏公司係與美樂吉公司購買冷氣機，縱甲○○私下同意給予愛屏公司銷售獎
  金，所受損害者亦為美樂吉公司，積成公司亦不得據為扺銷之抗辯，而積成公司關
  係企業美吉生電化商品有限公司（亦由積成公司法定代理人謝明發兼任負責人）向
  愛屏公司請求上開冰箱之折讓款（即前述臺灣屏東地院案件），則縱該筆冰箱之折
  讓係甲○○逾權所為，所受損害者亦為美吉生公司，積成公司亦不得據為扺銷抗辯
  。
(2)積成公司另辯稱甲○○其餘超額折讓部分，固據提出帳冊十二冊為證（見外放證物
  ），惟該等帳冊記載交易期間自八十三年一月初至同年十一月底，將近一年之久，
  交易筆數高達二百五十餘筆，總金額高達三百五十四萬五千一百四十五元，衡諸常
  情，積成公司就甲○○所為折讓事實，不得謂為不知，而依積成公司薪貨明細表所
  載，員工薪資分為應領金額及應扣金額，應扣金額部分包含「超折」及「運費」兩
  項，如前述，積成公司就員工所為不符合規定之折讓，既按月自員工應領薪資扣扺
  ，如甲○○逾限為折讓，即得按月於所得薪資扣扺，積成公司卻未為扣扺，足見甲
  ○○所辯伊所為折讓超過授權，均經總經理同意一節，非不得採信，積成公司此部
  人抗辯，並不足採。
(六)分擔呆帳損失九萬五千六十元部分：
　積成公司辯稱：甲○○擔任經理，依兩造所簽訂紅利分配表備註欄約定，呆帳應由
  業務人員、主管及公司平均分擔，因而甲○○應分擔八十三度呆帳損失額計九萬五
  千零六十元之事實，固據其提出客戶家電訂購單、出貨單回執聯、確定之支付命令
  等件為證（見外放證物）。惟查，積成公司提出之上開證物僅得證明客戶向積成公
  司訂貨，積成公司交付貨物而享有債權，尚不能證明積成公司被上訴人就該貨款債
  權已經追償無著，必需列為呆帳。積成公司就其主張之呆帳是否存在並未舉證以實
  說，其據以請求甲○○亦應負擔呆帳損失云云，顯非可採。
五綜上所述，積成公司據為扺銷之抗辯均不足採信，甲○○本於消費借貸之法律關係
  ，請求積成公司給付一百四十八萬一千三百九十三元及自八十三年十二月一日起按
  約定利率計算利息，即無不合。原判決就上開本金及利息命積成公司如數給付，並
  依兩造之聲請，分別為假執行宣告及免為假執行喻知，於法並無不合，積成公司上
  訴意旨指摘原判決不當，求予廢棄改判，為無理由，應予駁回。
六據上論結，積成公司上訴為無理由。依民事訴訟法第四百四十九條第一項、第七十
  八條，判決如主文。
中　　　華　　　民　　　國　　九十一　　年　　　十一　　月　　　十二　　日
　　　　　　　　　　　　　　　　　台灣高等法院民事第五庭
                          　　　　      審判長法　官　鄭　傑　夫
　　　　　　　　　　　　　　　　　　　　　　　法　官　黃　雅　惠
　　　　　　　　　　　　　　　　　　　　　　　法　官　陳　介　源
右正本係照原本作成。
不得上訴。
中　　　華　　　民　　　國　　九十一　　年　　　十一　　月　　　十八　　日
　　　　　　　　　　　　　　　　　　　　      書記官　劉　家　聲
